【裁判字號】    98,重訴,397
【裁判日期】    990406
【裁判案由】    拆屋還地等
【裁判全文】
臺灣板橋地方法院民事判決             98年度重訴字第397號
原      告  游明哲即祭祀公業游光彩管理人
訴訟代理人  張安琪律師
被      告  乙○○
            甲○○
上列當事人間請求拆屋還地等事件，經本院於民國99年3月2日言
詞辯論終結，判決如下：
    主      文
被告乙○○應將坐落如本判決附圖（土地複丈成果圖）所示Ａ部
分即台北縣中和市○○段636地號土地面積53.35平方公尺之地上
建物拆除，並將上開土地返還原告。
被告甲○○應將坐落如本判決附圖（土地複丈成果圖）所示Ｂ部
分即台北縣中和市○○段636、638、639地號土地面積共46.79平
方公尺之地上建物拆除，並將上開土地返還原告。
被告乙○○應給付原告新台幣壹拾捌萬陸仟肆佰肆拾貳元。
被告甲○○應給付原告新台幣玖萬伍仟伍佰玖拾陸元。
被告乙○○應自民國99年1月1日起至返還上開第一項土地之日止
，按年給付原告新台幣萬柒仟玖佰元。
被告甲○○應自民國99年1月1日起至返還上開第二項土地之日止
，按年給付原告新台幣萬壹仟肆佰玖拾柒元。
訴訟費用由被告負擔。
本判決第一項、第三項、第二項、第四項於原告分別以新台幣壹
佰零貳萬元、陸萬仟元、玖拾萬元、萬貳仟元供擔保後，得
為假執行。
    事實及理由
一、原告起訴主張：
（一）祭祀公業游光彩為台北縣中和市○○段636、638、639地
      號土地（以下稱系爭土地）之所有權人，其管理人為游明
      哲，有台北縣中和市公所同意備查函足證。
（二）被告乙○○、甲○○並無合法權源，竟無權占有原告所有
      之前開系爭土地，被告乙○○在中和市○○段636地號有
      建物如卷附地政事務所測量成果圖所示面積53.35平方公
      尺（舊門牌號碼︰台北縣中和市○○街172巷15號）；另
      被告甲○○在中和市○○段636、638、639地號上有建物
      如卷附地政事務所測量成果圖所示，636地號面積22.58
      平方公尺、638地號面積21.04平方公尺、639地號面積3.
      17平方公尺（新門牌號碼︰台北縣中和市○○街172 巷
      15號）。此有拍攝之佔用房屋照片及本件地政事務所於98
      年12月3日實際進行測量之測量成果圖為準。
（三）原告於起訴前曾多次請求被告和平搬遷返還房屋，均遭被
      告拒絕。按占用他人之土地建築房屋，如不能證明出於合
      法權源，其房屋使用人雖非直接侵害土地所有人之利益，
      但因房屋與基地之使用不可分離，其利用房屋之事實，仍
      足以妨害土地所有人對於房屋所有人實現拆屋還地之請求
      。原告為行使民法第767條所賦予之權利，自得訴請被告
      拆屋，將占用基地返還原告，以貫徹排除侵害請求之目的
      。
（四）又被告無權占有系爭土地，無償使用而獲得相當於租金之
      利益，顯屬不當得利，原告自得請求返還。按土地法第97
      條第1項規定「城市地方房屋之租金，以不超過土地及其
      建築申報總價年息百分之十為限」，其僅請求按申報總價
      年息6%計算，以及自起訴狀繕本送達之日往前推算5年至
      土地返還之日止之不當得利，應屬合理相當。爰請求被告
      給付相當於租金額之不當得利，其計算方式如下：
      被告乙○○佔用圓通段636地號土地面積53.35平方公尺
        ，依據系爭土地地價謄本，系爭土地93年1月起之申報
        地價每平方尺9600元、96年1月起至今之申報地價乃每
        平方尺10640元，93年8月20日起至98年12月31日，合計
        不當得利金額為新台幣（下同）18萬6442元，另自99年
        起每年不當得利金額為3萬7900元【詳如附表一】。
      被告甲○○佔用圓通段636地號面積22.58平方公尺、
        638地號面積21.04平方公尺、639地號面積3.17平方公
        尺，其中636地號之93至95年申報地價為每平方公尺960
        0元，96年至今申報地價1萬1840元；638地號之93至95
        年申報地價為每平方公尺8400元，96年至今申報地價為
        1萬640元；639地號之93至95年申報地價為每平方公尺
        9600元，96年至今申報地價為1萬640元。合計自95年12
        月16日至98年12月31日止，不當得利金額為9萬5596元
        ，另自99年起至返還土地之日止，應按年支付不當得利
        金額3萬1497元【詳如附表二】。
（五）爰依民法第767條規定請求拆屋還地，另依民法第179條請
      求返還不當得利等語。
（六）聲明：
      被告乙○○應將坐落台北縣中和市○○段636地號土地
        建物如地政事務所測量成果圖所示面積53.35平方公尺
        （門牌號碼︰台北縣中和市○○街172巷15號）拆除，
        並將上開土地交還原告。
      被告甲○○應將坐落台北縣中和市○○段636、638、63
        9地號土地建物如地政事務所測量成果圖所示面積共46.
        79平方公尺（門牌號碼︰台北縣中和市○○街172巷15
        號）拆除，並將上開土地交還原告。
      被告乙○○應給付原告18萬6442，及自99年1月1日至
        返還上開第項土地之日止，按年給付原告3萬7900元
        。
      被告甲○○應給付原告9萬5596元，及自99年1月1日至
        返還上開第項土地之日止，按年給付原告3萬1497元
        。
      上開、項及乙○○應一次給付原告18萬6442元、
        甲○○應一次給付原告9萬5596元部分，原告願供擔保
        請准宣告假執行。
      訴訟費用由被告負擔。
二、被告乙○○辯以原告非系爭土地所有權人，其已於系爭土地
    上居住約30餘年，原告無權請求拆屋還地等語。並求為駁回
    原告之訴。
三、甲○○則辯以其於94年8月入境台灣地區後1年多，在95年即
    入住系爭土地上之房屋，該屋為其已去世之配偶購置，原告
    不得主張拆屋還地等語。並求為駁回原告之訴。
四、原告主張其為系爭土地之所有權人之情，已據其提出與所述
    相符之登記謄本為證，被告2人亦自認其等無所有權，雖乙
    ○○爭執原告非系爭土地所有權人，然系爭土地究竟何人所
    有，亦未據乙○○明確指陳。是原告主張其為系爭土地之所
    有權人之情，應堪採信。
五、再者，經本院履勘現場由台北縣中和地政事務所測量被告房
    屋，分別占用之系爭土地如複丈成果圖所示，且被告2人均
    不爭執原告主張無使用權源之事實，自堪信原告所述真實。
    被告2人無權占有系爭土地，原告本於所有權人身分，依民
    法第767條前段，請求被告被告乙○○、甲○○分別將如本
    判決附圖即台北縣中和地政事務所土地複丈成果所示Ａ部分
    面積53.35平方公尺、Ｂ部分面積46.79平方公尺之地上物拆
    除，及將該部分土地返還予原告，洵屬有據，應予准許。
六、末按無法律上之原因而受利益，致他人受損害者，應返還其
    利益。雖有法律上之原因，而其後已不存在者，亦同。民法
    第179條定有明文；又按依不當得利之法則請求返還不當得
    利，以無法律上之原因而受利益，致他人受有損害為其要件
    ，故其得請求返還之範圍，應以對方所受之利益為度，非以
    請求人所受損害若干為準，無權佔有他人土地，可能獲得相
    當於租金之利益為社會通常之觀念，是被上訴人抗辯其佔有
    系爭土地所得之利益，僅相當於法定最高限額租金之數額，
    尚屬可採，此亦有最高法院61年台上字第1695號判例可資參
    照。再按，城市地方房屋之租金，以不超過土地及其建築物
    申報總價年息10％為限，土地法第97條定有明文，而依土地
    法施行法25條規定，土地法第97條規定之土地價額係指「法
    定地價」而言，又依土地法第148條規定，土地所有權人依
    土地法所定「申報之地價」為法定地價，另土地法第105條
    規定「第97條第99條及第101條之規定，於租用基地建築房
    屋均準用之。」。是城市地方建築基地之租金亦應以土地申
    報地價年息10%為限。又按，請求不當得利中相當於租金損
    害之酌定，並非均以租約約定之租金數額為唯一標準，仍應
    斟酌該土地之位置，工商業繁榮之程度，承租人利用該土地
    之經濟價值及所受利益等項，並與鄰地租金相比較，以為決
    定。查：
（一）系爭土地之636地號之93至95年申報地價為每平方公尺960
      0元，96年至今申報地價1萬1840元；638地號之93至95年
      申報地價為每平方公尺8400元，96年至今申報地價為1萬
      640元；639地號之93至95年申報地價為每平方公尺9600元
      ，96年至今申報地價為1萬640元（詳見本判決附表二所示
      ），此有原告提出之土地謄本記載可憑。再系爭土地位於
      中和市市區○○街巷內，該巷口中興街市容繁榮，然系爭
      土地位於緩昇之坡地，連接巷道之水泥路寬度僅容機車通
      行，出入中興街非屬便利等情，此有原告提出之照片及本
      院現場履堪製友筆錄在卷可參。經斟酌前揭一切情狀及現
      今社會經濟發展狀況後，認原告主張系爭土地應按基地申
      報地價年息6%計算年租金為適當。故原告向被告乙○○請
      求起訴前5年之不當得利18萬6442元（詳如附表一之計算
      式）；請求被告甲○○給付自95年12月16日起至98年12月
      31日止之不當得利9萬5596元（詳如附表二之計算式），
      均為有理由，應予准許。
（二）又被告2人迄今仍無拆除房屋返還土地之意，顯有繼續占
      用之虞，故原告依民事訴訟法第246條之規定，預為將來
      給付之訴，請求被告2人自99年1月1日起至返還系爭土地
      之日止，依上開計算方式，分別按年給付原告3萬7900元
      、3萬1497元之不當得利，亦屬有據，應予准許。
七、綜上所述，原告主張依據所有權人之所有物返還請求權，請
    求被告拆屋還地及，另依不當得利法則，訴請被告2人返還
    不當得利，均為有理由，應予准許。原告陳明就拆屋還地及
    一次給付不當得利部分願供擔保，聲請宣告假執行，經核合
    於法律規定，爰分別酌定相當之擔保金額宣告之。
八、結論：
    本件原告之訴為有理由，依民事訴訟法、第78條、第85條第
    1項、第390條第2項，判決如主文。
中    華    民    國    99    年    4     月    6     日
                  民事第二庭    法  官  陳財旺
以上正本，係照原本作成。
如對本判決上訴，須於判決送達後20日內向本院提出上訴狀
中    華    民    國    99    年    4     月    6     日
                                書記官  林珊慧
不當得利計算【附表一】
乙○○占用636地號自93年8月20日起至98年12月31日止
93年
53.35㎡×9,600元×6/100÷365天×134天＝11,282元
94年
53.35㎡×9,600元×6/100＝30,730元
95年
53.35㎡×9,600元×6/100＝30,730元
96年
53.35㎡×11,840元×6/100＝37,900元
97年
53.35㎡×11,840元×6/100＝37,900元
98年
53.35㎡×11,840元×6/100＝37,900元
合計
186,442元
不當得利計算【附表二】
甲○○占用636地號自95年12月16日起至98年12月31日止
95年
22.58㎡×9,600元×6/100÷365天×16天＝570元
96年
22.58㎡×11,840元×6/100＝16,041元
97年
22.58㎡×11,840元×6/100＝16,041元
98年
22.58㎡×11,840元×6/100＝16,041元
合計
48,693元
甲○○占用638地號自95年12月16日起至98年12月31日止
95年
21.04㎡×8,400元×6/100÷365天×16天＝465元
96年
21.04㎡×10,640元×6/100＝13,432元
97年
21.04㎡×10,640元×6/100＝13,432元
98年
21.04㎡×10,640元×6/100＝13,432元
合計
40,761元
甲○○占用639地號自95年12月16日起至98年12月31日止
95年
3.17㎡×8,400元×6/100÷365天×16天＝70元
96年
3.17㎡×10,640元×6/100＝2,024元
97年
3.17㎡×10,640元×6/100＝2,024元
98年
3.17㎡×10,640元×6/100＝2,024元
合計
6,142元
總計
48,693元＋40,761元＋6,142元＝95,596元
甲○○占用土地每年不當得利金額乃16041＋13432+2024=31497元

司法院資訊處製作；財團法人民間司法改革基金會備份。
